臺灣南投地方法院民事判決
110年度訴字第252號
原      告  中國信託商業銀行股份有限公司


法定代理人  利明献  
訴訟代理人  粘舜強  
被      告  鄭林麗昭
            林聖閔  

            林美燁  
            林秀容  

            林傳惟  
            林紫瑩  
            林佳諺  
            林麗杏  
            劉吉花  
            林泓霖  
            林楷倫  
            林志諭  
            林美惠  
受  告知人  林麗琴  

上列當事人間代位請求分割遺產事件，本院於民國110 年10月5
日言詞辯論終結，判決如下：
    主  文
被告與被代位人林麗琴公同共有被繼承人林藍月蝦所遺如附表一
所示之遺產，分割方法為按附表二所示之應繼分比例分割。
訴訟費用由被告按附表三所示「訴訟費用負擔比例」欄之比例
負擔，餘由原告負擔。 
    事實及理由
一、被告鄭林麗昭、林聖閔、林秀容、林傳惟、林麗杏、劉吉花
    、林泓霖、林楷倫、林志諭、林美惠均經合法通知，無正當
    理由，未於言詞辯論期日到場，核無民事訴訟法第386 條各
    款所列情形，爰依原告之聲請，由其一造辯論而為判決。
二、原告起訴主張略以： 
  ㈠原告為被位代人即受告知人林麗琴（下稱林麗琴）之債權人
    ，林麗琴積欠原告新臺幣（下同）397,238元及相關利息、
    違約金未清償，業經原告取得本院100 年度司執字第5943號
    債權憑證。
  ㈡又訴外人林藍月蝦於106年10月14日死亡所遺如附表一所示之
    土地（下稱系爭遺產），應由被告及林麗琴共同繼承（其中
    繼承人林俊欽於110年1月12日死亡，其應繼分由被告劉吉花
    、林泓霖、林楷倫、林志諭、林美惠繼承）且應繼分比例如
    附表二所示。再者，系爭遺產尚未分割，而系爭遺產無不能
    分割之情形，亦無不分割之約定，林麗琴除系爭遺產外，已
    無其他財產供清償積欠原告之債務，林麗琴怠於行使分割遺
    產之權利，原告為保全債權，爰依民法第242條、第1164條
    規定，本於債權人之地位，代位林麗琴請求分割系爭遺產及
    請求被告與林麗琴就林藍月蝦所遺系爭遺產按如附表二所示
    應繼分比例分割為分別共有。並聲明：如主文第1項所示。 
三、被告方面：
　㈠被告林美燁、林紫瑩、林佳諺陳述略以：渠等確為林藍月蝦
    之繼承人，且同意就林藍月蝦所遺系爭遺產按如附表二所示
    應繼分比例分割為分別共有。
  ㈡被告鄭林麗昭、林聖閔、林秀容、林傳惟、林麗杏、劉吉花
    、林泓霖、林楷倫、林志諭、林美惠未於言詞辯論期日到場
    ，亦未提出書狀作何聲明或陳述。
四、本院之判斷：
　㈠原告為林麗琴之債權人，林麗琴積欠原告397,238元及相關利
    息、違約金未清償，業經原告取得本院100 年度司執字第59
    43號債權憑證。又林藍月蝦於106年10月14日死亡所遺系爭
    遺產，應由被告及林麗琴共同繼承且應繼分比例如附表二所
    示；另系爭遺產尚未分割，而系爭遺產無不能分割之情形，
    亦無不分割之約定等情，業據其提出上開債權憑證、土地登
    記第一類謄本、繼承系統表、戶籍謄本為證，自堪信為真實
    。
  ㈡按各共有人，除法令另有規定外，得隨時請求分割共有物；
    但因物之使用目的不能分割或契約訂有不分割之期限者，不
    在此限，民法第823 條第1 項定有明文。次按債務人怠於行
    使權利時，債權人因保全債權，得以自己之名義，行使其權
    利；又繼承人有數人時，在分割遺產前，各繼承人對於遺產
    全部為公同共有。繼承人得隨時請求分割遺產，民法第242
    條前段、第1151條、第1164條前段分別定有明文。是繼承人
    欲終止其間之公同共有關係，惟有以分割遺產之方式為之。
    在公同共有遺產分割自由之原則下，民法第1164條規定繼承
    人得隨時請求分割遺產，該條所稱之「得隨時請求分割」，
    依同法第829 條及第830 條第1 項規定觀之，自應解為包含
    請求終止公同共有關係在內，俾繼承人之公同共有關係歸於
    消滅而成為分別共有，始不致與同法第829 條所定之旨趣相
    左，庶不失繼承人得隨時請求分割遺產之立法本旨。經查：
    原告對林麗琴有前開債權乙節，業如上述，則依民法第1164
    條前段規定，林麗琴本得主張分割系爭遺產以資換價清償其
    對原告之債務，然其卻怠於對被告主張分割系爭遺產之權利
    ，致原告無法進行拍賣程序換價受償，則原告主張行使代位
    權，代位林麗琴訴請分割系爭遺產，洵屬有據。
　㈢又按共有物之分割，依共有人協議之方法行之。分割之方法
    不能協議決定，法院得因任何共有人之請求，命為下列之分
    配：①以原物分配於各共有人。但各共有人均受原物之分配
    顯有困難者，得將原物分配於部分共有人。②原物分配顯有
    困難時，得變賣共有物，以價金分配於各共有人；或以原物
    之一部分分配於各共有人，他部分變賣，以價金分配於各共
    有人。以原物為分配時，如共有人中有未受分配，或不能按
    其應有部分受分配者，得以金錢補償之。此於公同共有準用
    之。民法第824 條第1 、2 、3 項、第830 條第2 項分別定
    有明文。故遺產之分割，繼承人應先行協議分割，倘協議不
    成立或不能協議時，始得向法院請求裁判分割遺產。再者，
    終止遺產之公同共有關係，既應以分割方式為之，將遺產之
    公同共有關係終止改為分別共有關係，性質上自亦屬分割遺
    產方法之一。經查：林藍月蝦所遺系爭遺產均未分割，且無
    不能分割之情形，亦無不分割之約定，而遺產分割請求權，
    係在繼承之事實發生後，基於繼承權而發生因繼承取得之財
    產，可供清償債務人之債務，原告自得依民法第242 條規定
    代位行使；又系爭遺產應由被告與林麗琴繼承而為公同共有
    ，且應繼分為如附表二所示等情，已如前述。參酌前揭說明
    ，本院審酌系爭遺產對繼承人即被告與林麗琴而言，不僅為
    財產上之利益，亦有感情上之意義存在，而原告僅為保全其
    對債務人即林麗琴之債權，本院因認不宜逕為變價分割，亦
    不宜原物分配予其中一公同共有人而由其以金錢補償其他公
    同共有人，故如將系爭遺產之公同共有關係，分割為分別共
    有，除與法無違外，亦不損及全體共有人之利益；況全體共
    有人若取得分別共有，對於所分得之應有部分均得以自由單
    獨處分、設定負擔，反而對於被告較有利，復斟酌林藍月蝦
    死亡約4 年，為免公同共有關係久延，致影響彼此權益。是
    本院審酌原告主張之分割方法，並不損及各繼承人之利益，
    符合公平適當原則，故認被告與林麗琴公同共有之系爭遺產
    應按如附表二所示之應繼分比例分割為分別共有。
五、綜上所述，被代位人林麗琴怠於行使對林藍月蝦所遺系爭遺
    產請求分割之權利，原告為保全其債權，依民法第242 條、
    第1164條規定，訴請被告與被代位人林麗琴公同共有被繼承
    人林藍月蝦所遺系爭遺產，其分割方法為按附表二所示之應
    繼分比例分割，為有理由，應予准許。
六、又因共有物分割、經界或其他性質上類似事件涉訟，由敗訴
    當事人負擔訴訟費用顯失公平者，法院得酌量情形，命勝訴
    之當事人負擔其一部，民事訴訟法第80條之1 定有明文。蓋
    分割共有物事件，本質上並無訟爭性，共有人間本可互換地
    位，由任一共有人起訴請求分割，均無不可，而共有人於訴
    訟進行中所提出之分割方案，亦均為伸張及防衛權利所必要
    ，且雙方均蒙其利，若由被告負擔訴訟費用之全部，在客觀
    上顯失公平；本件係因原告欲實現對債務人即遺產公同共有
    人林麗琴之債權，代位林麗琴提起本件分割遺產訴訟，依前
    開說明，自應由被告按如附表三所示「訴訟費用負擔比例」
    欄之比例負擔訴訟費用，餘由原告負擔，始符公允，爰諭知
    如主文第2 項所示。
七、訴訟費用負擔之依據：民事訴訟法第80條之1 。　　
中　　華　　民　　國　　110 　年　　10　　月　　29　　日
                  民事第二庭  法　官　鄭順福
以上正本係照原本作成
如對本判決上訴，須於判決送達後20日內向本院提出上訴狀。如
委任律師提起上訴者，應一併繳納上訴審裁判費。
中　　華　　民　　國　　110 　年　　10　　月　　29　　日
                              書記官　
附表一：
編號 土    地  面積 （平方公尺） 權利範圍  1 南投縣○○市○○段 000地號  4,445 公同共有 4分之1  2 南投縣○○市○○段 000000地號  92 公同共有 456分之202  3 南投縣○○市○○段 0000地號  88 公同共有 456分之202  4 南投縣○○市○○段 000000地號  11 公同共有 912分之404  5 南投縣○○市○○段 000000地號  45 公同共有 912分之404  6 南投縣○○市○○段 000000地號  217 公同共有 10000分之5634  7 南投縣○○市○○段 000000地號  146 公同共有 912分之383  8 南投縣○○市○○段 000000地號  44 公同共有 22100分之8620  9 南投縣○○市○○段 000000地號  177 公同共有 22100分之8207  10 南投縣○○市○○段 000000地號  34 公同共有 72分之18  11 南投縣○○市○○段 0000地號  813 公同共有 720分之357  12 南投縣○○市○○段 000000地號  101 公同共有 72分之36  13 南投縣○○市○○段 000000地號  14 公同共有 72分之36  14 南投縣○○市○○段 0000000地號  181 公同共有 720分之346  15 南投縣○○市○○段 0000000地號  68 公同共有 72分之36  
附表二：
姓名 應繼分比例 林麗琴 7分之1 鄭林麗昭 7分之1 林麗杏 7分之1 林秀容 7分之1 林佳諺 7分之1 林傳惟 28分之1 林聖閔 28分之1 林美燁 28分之1 林紫瑩 28分之1 劉吉花 35分之1 林泓霖 35分之1 林楷倫 35分之1 林志諭 35分之1 林美惠 35分之1 
附表三：
姓名 訴訟費用負擔比例 鄭林麗昭 7分之1 林麗杏 7分之1 林秀容 7分之1 林佳諺 7分之1 林傳惟 28分之1 林聖閔 28分之1 林美燁 28分之1 林紫瑩 28分之1 劉吉花 35分之1 林泓霖 35分之1 林楷倫 35分之1 林志諭 35分之1 林美惠 35分之1